【裁判字號】    99,台上,5831
【裁判日期】    990923
【裁判案由】    違反毒品危害防制條例
【裁判全文】
最高法院刑事判決            九十九年度台上字第五八三一號
上  訴  人  台灣高等法院檢察署檢察官
被      告  甲○○
上列上訴人因被告違反毒品危害防制條例案件，不服台灣高等法
院中華民國九十九年六月十日第二審更審判決（九十八年度上更
(一)字第四九四號，起訴案號：台灣桃園地方法院檢察署九十六年
度偵字第二四０九六號、九十七年度偵字第二四一五一號，追加
起訴案號：九十八年度蒞追字第五號），提起上訴，本院判決如
下：
    主  文
上訴駁回。
    理  由
按刑事訴訟法第三百七十七條規定，上訴於第三審法院，非以判
決違背法令為理由，不得為之。是提起第三審上訴，應以原判決
違背法令為理由，係屬法定要件。如果上訴理由書狀並未依據卷
內訴訟資料，具體指摘原判決不適用何種法則或如何適用不當，
或所指摘原判決違法情事，顯與法律規定得為第三審上訴理由之
違法情形，不相適合時，均應認其上訴為違背法律上之程式，予
以駁回，合先說明。
一、無罪（即原判決附表二編號１至７備註欄原審判決有罪上訴
    及第一審判決無罪確定部分外）部分
本件檢察官上訴意旨略稱：（一）、販賣毒品之交易，有所謂「
大盤」、「中盤」或「小盤」之分。其中「小盤」之交易，因係
一手交錢，一手交貨，交易方法簡單，對象不多，無須使用任何
販賣工具，亦無記載帳冊之必要。此種交易方式，因交易時間短
暫，未必有第三者知悉其情事，因此購買者之指證為重要證據方
法之一，在證據法則上既屬人證之ㄧ種，與被告之自白不得作為
認定犯罪事實唯一證據之情形不同，倘其指證並無矛盾或瑕疵，
亦未違背經驗法則或論理法則時，自不應僅因無法查得其他直接
佐證，即對購買毒品者所為販毒者不利之指證，全然捨棄不採。
本件原審認為扣案之第三級毒品愷他命二包、愷他命一包、第二
級毒品搖頭丸八十八顆、四十七顆、含有愷他命之香菸一支等證
物，均無從認係被告甲○○（綽號「阿傑」或「小傑」）供販賣
毒品所用之物，其於論理法則與經驗法則之適用上，明顯背離一
般人所認知之事實，並與社會上所通認之經驗法則相違，自有判
決違背法令之情事。（二）、審理事實之法院，對於卷內與待證
事實有關之ㄧ切證據，除認為不必要者外，均應詳為調查，然後
基於調查所得之心證以為判斷之基礎。故證據雖已調查，而尚有
其他必要部分並未調查，仍難遽為被告有利或不利之認定。原判
決就扣案之行動電話門號及行動電話屬何人所有，尚未究明，自
應可命檢察官（或轉命移送機關）補充查證，乃原審捨此不為，
自難認已盡調查之能事，而有應調查之證據未予調查之違背法令
。（三）、本件被告自民國九十六年二月下旬某日起，藉門號0
000000000、0000000000、0000000
000號行動電話為聯絡工具，基於意圖營利之犯意，多次販賣
第二級毒品搖頭丸、第三級毒品愷他命予江元瑜；另基於販賣第
三級毒品愷他命牟利之犯意，多次販賣第三級毒品愷他命予蘇必
湘、嚴若涵、徐鈺淇、江元瑜、羅義維、鄒材鋅、吳家淦等七人
（下稱蘇必湘等七人），而證人蘇必湘等七人於第一審法院審理
時，結證稱有向被告購買毒品無訛，雖購買毒品之數量、價格等
稍有差異，係因證人向被告購買愷他命之次數非少，復經相當時
日，對於購買毒品之種類、數量、價格記憶不清，然不足影響其
證言真實性之認定，又衡諸施用毒品者對於所購買毒品之數量等
細節常因時間流逝導致記憶模糊，與常理無違，尚非不可採。惟
基於罪疑唯輕及事實不明時，應作最有利於被告之認定而已。原
判決就證人供述前後有出入部分，究為二次或三次，各次購買毒
品之種類、數量、價格若干，前後所述不一，或以通訊監察譯文
內容與證人指訴購買時間有別而不採。惟查販賣毒品者預慮遭監
聽，有關毒品交易情節或相關內容，多半略而不談，因此要求監
察機關就監察所得內容能確實符合法律規定之構成要件，實有困
難。監聽內容之實情如何，本需法院就實質內容本於社會經驗之
一般法則而為審認，原審就相關證人證詞之審酌，顯然違背一般
認定之經驗法則，同有適用法則不當之違背法令情事等語。惟查
：（一）、施用毒品者所稱其向某人買受毒品之指證，不得作為
有罪判決之唯一證據，仍須調查其他必要之證據，以察其是否與
事實相符。良以毒品買受者之指證，依修正前毒品危害防制條例
第十七條之規定（修正後移列同條例第十七條第一項），供出毒
品來源而破獲者，得減輕其刑，其憑信性於通常一般人已有所懷
疑，縱自形式上觀察，並無瑕疵，其真實性仍有待其他必要證據
加以補強。所謂必要之補強證據，固不以證明販賣毒品犯罪構成
要件之全部事實為必要，但以與施用者之指證具有相當之關聯性
，經與施用者之指證綜合判斷，已達於通常一般人均不致有所懷
疑，而得確信施用者之指證為真實者，始得為有罪之認定。本件
原判決以檢察官公訴意旨略稱：被告明知搖頭丸、愷他命係毒品
危害防制條例第二條第二項第二款、第三款規定列管之第二級、
第三級毒品，未經許可不得擅自持有、販賣，竟基於販賣毒品之
犯意，於原判決附表二編號１至７（除該附表備註欄所示原判決
有罪上訴及經第一審判決無罪確定部分外）所示時、地，販賣第
二級毒品搖頭丸及第三級毒品愷他命予江元瑜等人，因認被告涉
犯毒品危害防制條例第四條第二項、第三項販賣第二級、第三級
毒品之罪嫌等情。經審理結果：認為不能證明被告犯罪，乃撤銷
第一審論處被告販賣第二級、第三級毒品罪刑部分之判決，改判
諭知被告無罪。已敘明證據取捨之依據及其理由，從形式上觀察
，原判決關於此部分並無違背法令之情形存在。原判決理由略以
：１、被告被訴販賣愷他命予蘇必湘如附表二編號１所示部分（
即除前揭原判決有罪上訴及第一審判決無罪確定部分），起訴犯
罪時間係在九十六年七、八月間某日，惟證人蘇必湘之證詞前後
不一，卷內通訊監察譯文內容，僅為九十六年七月三日晚間七時
三０分許起至同年月某日（含七月三日）晚間十時止，在桃園縣
中壢市○○○路花蝴蝶酒店樓下，以新台幣（下同）八００元，
向被告購買愷他命一包（約一公克），而被告九十六年七月三日
犯行，業已論罪如前述，至扣案之愷他命二包、愷他命一包、搖
頭丸八十八顆、四十七顆、摻有愷他命之香菸一支、行動電話二
支、現金四五五００元等物（下稱扣案證物），係於九十六年九
月二十七日，遇警盤查時在被告褲袋內查獲，被告復稱擬供自己
及朋友施用（見第二四０九六號偵卷第一四至一七頁），已有明
顯矛盾。２、被告被訴販賣愷他命予嚴若涵部分，係在九十六年
二月間某日至九十六年四月間某日，合計三次，一包價額為六０
０元，地點在桃園縣中壢市○○路與後寮一路便利商店門口（見
原審卷第一三一至一三二頁）。惟通訊監察譯文內容，只有九十
六年六月二十九日一次，稽其通話內容，為被告與嚴若涵彼此過
往交往事宜，非關愷他命買賣（見第二四一五一號偵卷第一八四
頁背面），嗣於被告身上所查獲扣案證物，係被告擬供自己及朋
友施用，與此部分被訴犯行毫無關聯。３、被告被訴販賣愷他命
予徐鈺淇如附表二編號３部分（除其中九十六年七月十五日之販
賣經原審判決有罪上訴部分外），徐鈺淇雖於第一審審理時證稱
：其曾向被告購買愷他命數次，然卷內通訊監察譯文，僅有九十
六年七月十五日晚間六時四十五分後某時，在桃園縣中壢市凱悅
KTV 樓下，以七００元價格，向被告購買愷他命一包。惟被告此
次販賣愷他命予徐鈺淇之犯行，業已論罪如前述，自應剔除，其
餘所指數次，究竟在何時，並不明確。上開扣案證物及九十七年
十一月十五日另經警搜索查獲搖頭丸四十七顆，均與此部分被訴
犯行無涉。４、又被告被訴販賣愷他命、搖頭丸予江元瑜如附表
二編號４部分，犯罪時間為九十六年三月間某日及同年六、七月
間某日，九十七年一、二月間某日，其中販賣愷他命各五至十次
，金額為二０００元至四０００元；搖頭丸五至一０顆，價額為
一五００元至三０００元不等。惟證人江元瑜於警詢、偵查中、
原審供詞各異，或稱向綽號「阿傑」購買愷他命、搖頭丸，均超
過十次以上，最後一次在九十七年二月間，地點在桃園縣中壢市
遠東百貨公司前，以四００元購買愷他命六、七支（次），每次
平均買約二０００元的愷他命，一、二件（顆）搖頭丸，或稱於
九十六年三月及九十七年年初曾向被告購買毒品，愷他命四五０
０元，搖頭丸也差不多，九十六年十一月間還有買，共超過十次
，詳細時間記不得，每包價額不一定，有四、五００元，也有六
、七００元，交易地點在桃園縣中壢火車站前，每次至少五至十
包，九十六年六、七月間，有買愷他命，也有搖頭丸，愷他命五
至一０包，搖頭丸一顆三、四００元，伊都買五至十顆以上，九
十七年一、二月間有買過愷他命，但沒有買搖頭丸，或稱：伊曾
向被告購買愷他命，也曾向被告購買搖頭丸送給朋友吃，每顆三
００元。，無論就交易毒品種類、次數、數量、價額之供述，前
後不一，有明顯瑕疵。５、被告被訴販賣愷他命及搖頭丸予羅義
維如附表二編號５部分，起訴犯罪時間係在九十六年六、七月間
某日，同年九月間某日，地點在桃園縣中壢市凱悅KTV ，愷他命
一支七００元，搖頭丸二顆八００元，合計一五００元。惟證人
羅義維於警詢供稱：伊於九十六年六、七月間，在桃園縣中壢市
凱悅KTV 包廂，向「小傑」購買愷他命一支（次）、搖頭丸二件
（顆），「小傑」將愷他命、搖頭丸送至包廂，伊付「小傑」一
五００元，共向「小傑」購買三次，最後一次在九十六年九月上
旬，在上開KTV 包廂，購買愷他命二支（次）一五００元（見第
二四０九六號偵卷第一五二頁）。而於偵查中結證供稱：向被告
購買毒品時間忘了，搖頭丸一顆三五０至五００元，愷他命約七
００至八００元，交易地點在桃園縣中壢市凱悅KTV ，買過二次
。警詢中所述的時間是大約推算的（見第二四一五一號偵卷第二
四三頁）。然於第一審則結證供稱：於九十六年中在KTV 包廂，
向被告拿過兩次毒品，被告是在KTV 包廂內放在桌上，供大家一
齊施用，被告是臨時把藥拿出來的，伊歌唱到一半要先走，所以
就把唱歌的費用一０００元左右給他，包括唱歌還有酒錢，伊於
警詢中供稱向被告購買搖頭丸、愷他命，每次大概一五００元，
共兩次，是因為當時很緊張，講錯了云云，嗣後改稱有向被告買
毒品，兩種毒品均有等語（見第一審卷第八四頁、第八六至九八
頁）。顯見證人羅義維所供購買毒品的時間、次數、種類、價額
、甚至是購買還是轉讓，均極不一致，已難遽予採信。而九十六
年七月十九日五時四十五分及同日六時十四分，先後兩次通訊監
察譯文內容，係被告與羅義維之通話紀錄，稽其內容為渠二人共
同銷貨予他人，並表示該次交易由羅義維賺取利得（見第二四一
五一號偵卷第一九七頁），尤與被訴事實，鑿枘不入。６、被告
被訴販賣愷他命予鄒材鋅如附表二編號６部分，犯罪時間係在九
十六年七、八月間及同年九月間某日，地點同上KTV 附近，愷他
命每包價額五００元或五００元至一０００元。惟證人鄒材鋅於
警詢中供稱：伊向被告購買愷他命，自九十六年開始，最後一次
係同年九月份，地點在桃園縣中壢市大潤發前被告車上，每次一
至二包，價額六００元至一二００元，購買約二至三次，最後一
次買二小包一二００元（見第二四０九六號偵卷第九八頁），而
於偵查中結證稱：伊於九十六年曾向被告購買愷他命，詳細時間
忘記，地點在上開KTV 附近，一包五００元左右，買二次，每次
一至二包（見第二四一五一號偵卷第二四四至二四五頁）。惟於
第一審結證稱：伊於九十六年七至九月間，向被告買過二次愷他
命，地點在桃園縣中壢市的KTV 附近，每次都給五００元，就是
買一包（見第一審卷第一九五至一九六頁）。核其證詞，無論就
購買毒品之次數、地點、數量、價額，前後不一，又無其他佐證
要難遽予採信。又卷內九十六年七月一日被告與鄒材鋅通訊監察
譯文內容，被告稱：「等我拿到再打電話給你，我現在身上沒有
，要向人家調。」，顯見該次交易未完成，且此一事實，復未經
起訴，足證監聽譯文與此部分被訴事實，無何經驗上或邏輯上之
關聯，不足資為不利被告之補強證據。７、被告被訴販賣愷他命
予吳家淦如附表二編號７所示部分（除起訴書附表編號７所示九
十七年三月間某日至同年五月間某日犯行，經第一審判決無罪確
定部分外）。犯罪時間於九十六年十月間某日至九十七年二月間
某日，地點在桃園縣平鎮市○○路四六九（號），每次購買愷他
命一０公克，價額為六０００元至六五００元。惟證人吳家淦於
警詢中否認向被告購買愷他命，僅供稱被告免費提供伊抽「K 煙
約二、三次」（見第二四０九六號偵卷第一二八至一二九頁），
偵查中結證改稱：伊自九十七年二月至同年六月向綽號「小傑」
購買愷他命，次數不記得，每月至少一次，印象較深約有五次，
地點價額均同上，（見第二四一五一號偵卷第二四五至二四六頁
），然於第一審結證稱：伊於九十七年七月至警局製作筆錄後，
就沒有再碰毒品（按其至警局製作筆錄日期為九十七年三月十七
日），在製作筆錄之前大概五個月，都有向被告買毒品（見第一
審卷第九五至九六頁）。顯見證人吳家淦所供被告販賣毒品愷他
命予其時間、次數差異甚大，且被告因施用毒品自九十七年九月
二十七日起至同年十一月二十一日止，接受觀察、勒戒之執行（
見原審卷第五八頁背面被告前案紀錄表），在執行觀察、勒戒期
間，當無在外販賣毒品之可能，足證該證人供詞已有嚴重瑕疵，
要難遽予採信。又卷內通訊監察譯文內容，證人吳家淦與被告通
話時間為九十六年七月十日二十時十二分，與原判決附表二編號
７犯罪時間，相距三至七月，無一契合者。綜上證人蘇必湘等７
人之供詞，均有前後矛盾不一之嚴重瑕疵，憑信性甚低。上開扣
案證物，復經原審詳細勾稽，分屬在被訴販賣時間前數月或被訴
販賣時間數月後所查扣，或與被訴販賣事實毫不相涉，扣案行動
電話，亦無證據證明係被告所有並供犯罪所用之物，現金四五五
００元，尤無證據證明係被告犯罪所得，而扣案之愷他命一包、
二包、摻有愷他命之香菸一支、搖頭丸八十八顆、四十七顆，雖
分別送憲兵司令部刑事鑑識中心及行政院衛生署管制藥品管理局
鑑定結果，固證明確為愷他命及搖頭丸無訛（參第二四０九六號
偵卷第五六、七七頁），惟既非被告供此部分被訴犯行所用之物
，自無從作為補強證據之用。原判決另說明證人卓俊德供稱曾向
被告拿搖頭丸未果，然證詞與此部分被訴事實亦無關聯。綜上所
述，證人蘇必湘等七人證詞既有明顯矛盾不一之瑕疵，已難遽與
採信，復欠缺適法之補強證據，原審已就案內相關證據，本於調
查所得心證，分別定其取捨而為事實上之判斷，均已於理由內詳
加說明。並無上訴意旨所指之違背法令之處。（二）、原審對於
門號0000000000、0000000000、0000
000000等三支行動電話，屬何人所有，雖未予調查，檢察
官於原審亦未聲請調查。然縱加以調查，得悉何人所有，惟無任
何有關上開門號行動電話之通聯紀錄或監聽譯文，足資判斷與此
部分被訴犯行究有何關聯，尚難指為應於審判期日調查之證據而
未予調查之違法。（三）上訴意旨又指摘證人蘇必湘等七人於第
一審審理時，均具結供稱向被告購買毒品等情，因證人向被告購
買愷他命次數非少，且已經過相當時日，致記憶模糊，與常理無
違，就購買毒品之種類、數量、價額、次數等細節，前後證述不
一，本於罪疑唯輕及事實不明時，採有利於被告之原則，應從最
有利被告之認定，並非無從憑採。原審就相關證人證詞之審酌，
顯然違背一般經驗法則，有適用法則不當之違背法令情事云云。
惟按證據之取捨及證據之證明力如何，由事實審法院自由判斷，
此項自由判斷職權之行使，倘係基於吾人日常生活經驗所得之定
則者，即屬合於經驗法則。苟本於理則上當然之定則所為之論斷
，即為合乎論理法則，均不容任意指為判決違背法令。原審就證
人蘇必湘等七人之證詞，已詳為調查，並說明購買毒品之種類、
數量、時間、價額，前後矛盾不一，難遽予採信。按施用毒品者
所稱其向某人買受毒品之指證，不得作為有罪判決之唯一證據，
仍須調查其他必要之證據，以察其是否與事實相符。良以毒品買
受者之指證，依修正前毒品危害防制條例第十七條之規定（修正
後移列同條例第十七條第一項），供出毒品來源而破獲者，得減
輕其刑，其憑信性於通常一般人已有所懷疑，縱自形式上觀察，
並無瑕疵，其真實性仍有待其他必要證據加以補強。本件此部分
被訴犯行，均欠缺適當補強證據，且扣案物品與鑑定結果、通訊
監察譯文及證人卓俊德之證詞，復與被訴事實不相關聯之論述甚
詳。上訴意旨執以指摘原判決有認定事實不依證據及判決不適用
法則云云，顯非依據卷內資料執為指摘，不得據為第三審上訴之
合法理由。依上說明，上訴人之上訴均與首揭法定第三審之上訴
要件，不相適合，此部分上訴違背法律上之程式，應予駁回。
二、有罪（販賣第三級毒品愷他命予蘇必湘、徐鈺淇）部分
按上訴得對於判決之一部為之，未聲明為一部者，視為全部上訴
，刑事法第三百四十八條第一項定有明文。檢察官對原判決不服
，提起上訴，未聲明為一部上訴，依前開規定應視為全部上訴。
又第三審上訴書狀，應敘述上訴之理由，其未敘述者，得於提起
上訴後十日內補提理由書於原審法院，已逾上述期間，而於第三
審法院未判決前仍未提出上訴理由書狀者，第三審法院應以判決
駁回之，刑事訴訟法第三百八十二條第一項、第三百九十五條後
段規定甚明。本件檢察官因被告違反毒品危害防制條例案件，關
於販賣第三級毒品愷他命予蘇必湘及徐鈺淇有罪部分（兩罪各判
處有期徒刑五年二月，定應執行刑九年，相關物品沒收）不服原
審判決，於九十九年七月八日提起上訴，並未敘述理由，迄今逾
期已久，於本院未判決前仍未提出，依上開規定，此部分上訴自
非合法，應予駁回。
據上論結，應依刑事訴訟法第三百九十五條，判決如主文。
中    華    民    國  九十九  年    九    月  二十三  日
                      最高法院刑事第五庭
                          審判長法官  陳  正  庸
                                法官  林  秀  夫
                                法官  林  瑞  斌
                                法官  王  聰  明
                                法官  謝  靜  恒
本件正本證明與原本無異
                                      書  記  官
中    華    民    國  九十九  年    九    月  二十七  日
                                                       s

司法院資訊處製作；財團法人民間司法改革基金會備份。
